最高法院民事判決　　　　　　九十四年度台上字第一三六八號
　　上　訴　人　甲○○
　　訴訟代理人　何啟熏律師
　　上　訴　人　戊○○
　　　　　　　　　　　　40號.
　　訴訟代理人　許啟龍律師
　　上　訴　人　丁○○
　　訴訟代理人　許朝財律師
　　上　訴　人　己○○即陳春.
　　　　　　　　　　　　2號
　　訴訟代理人　康勝男律師
　　上　訴　人　晏昇建設股份有限公司
　　　　　　　　連日建設股份有限公司
　　乙○○○○
　　○○○○○　陳余阿梅即余.
　　上　訴　人　丙○○
　　被 上訴 人　萬泰商業銀行股份有限公司
　　法定代理人　許勝發
　　訴訟代理人　蕭佳灶律師
上列當事人間請求確認抵押權不存在事件，上訴人對於中華民國
九十三年五月十一日台灣高等法院第二審更審判決（八十九年度
重上更(一)字第一四二號），提起上訴，本院判決如下：
    主  文
原判決關於撤銷上訴人間抵押權設定行為及命上訴人甲○○、戊
○○、丁○○、己○○塗銷抵押權設定登記暨各該訴訟費用廢棄
，發回台灣高等法院。
    理  由
按本件被上訴人依民法第二百四十四條第一項訴請撤銷上訴人甲
○○、戊○○、丁○○、己○○（下稱甲○○等四人）與上訴人
晏昇建設股份有限公司（下稱晏昇公司）、連日建設股份有限公
司（下稱連日公司）、陳余阿梅、丙○○（下稱晏昇公司等四人
）間之扺押權設定行為，訴訟標的對於共同訴訟人全體必須合一
確定，雖僅甲○○等四人提起上訴，依民事訴訟法第五十六條第
一款規定，其效力及於晏昇公司等四人，爰將晏昇公司等四人併
列為上訴人，合先明。
次查被上訴人主張：晏昇公司邀丙○○、陳余阿梅為連帶保證人
自民國八十四年六月六日起至八十五年十二月三十日止陸續向伊
借款十四筆共新台幣（下同）三億七千六百七十萬八千七百四十
八元，並交付連日公司簽發面額共計三億二千九百八十二萬三千
一百三十九元支票以為擔保，屆期借款未獲清償，支票提示亦遭
退票。晏昇公司等四人於八十五年九月二十五日提供渠等所有如
原判決附表二所示建物（下稱系爭建物）及其坐落如原判決附表
一所示土地設定債權額二億二千萬元之抵押權（下稱系爭抵押權
）與甲○○等四人，以為甲○○等四人既存債權之擔保，並於同
年月三十日完成抵押權設定登記，是項抵押權設定屬無償行為，
且已害及伊之債權，伊自得依民法第二百四十四條第一項規定聲
請法院撤銷等情。求為撤銷晏昇公司等四人與甲○○等四人間就
系爭建物所為抵押權設定之債權及物權行為，暨命甲○○等四人
塗銷該抵押權登記之判決（被上訴人另先位聲明及其他備位聲明
請求部分，業受敗訴判決確定）。
上訴人則以：甲○○等四人貸款與晏昇公司時，即與之約定屆期
如無法清償，應設定抵押權以為擔保，系爭抵押權之設定，並非
無償行為。又系爭抵押權之設定是否有害及被上訴人之債權，應
以設定時之價格為判斷，被上訴人以事後八十七年六月之鑑定價
格謂其債權受有損害，自屬無據。又戊○○已於被上訴人提起本
件訴訟前之八十六年六月十二日將系爭抵押權讓與訴外人黃喜枝
，被上訴人不得再訴請戊○○塗銷該抵押權等語，資為抗辯。
原審將第一審所為被上訴人敗訴之判決，一部予以廢棄，改判如
其上述聲明，係以：晏昇公司及訴外人韋國奇等十七人於八十二
年間提供渠等所有坐落桃園縣蘆竹鄉○○段三五一至三五七、三
五九、三六五、三六九、三七五、三七六、三七八至三八二地號
土地十七筆（下稱系爭十七筆土地），合作興建地下三層及地上
十三層建物（下稱合建建物），並於八十四年五月二十九日以該
十七筆土地設定本金最高限額四億二千萬元抵押權與被上訴人（
下稱原抵押權），作為渠等向被上訴人借款之擔保。嗣晏昇公司
邀同上訴人丙○○、陳余阿梅為連帶保證人，自八十四年六月六
日起至八十五年十二月三十日止陸續向被上訴人借款共三億七千
六百七十萬八千七百四十八元，並交付連日公司簽發支票以為擔
保。晏昇公司等四人於合建建物竣工後，於八十五年九月二十五
日與甲○○等四人訂立抵押權設定契約，將渠等分得之系爭建物
及其土地，設定債權額二億二千萬元之抵押權與上訴人甲○○等
四人，並於同年月三十日完成登記。惟依甲○○提出之存摺劃紅
線部分之貸放款項紀錄所示，其所稱共貸五千餘萬元與晏昇公司
及其負責人陳永連之時間，係在八十五年六月之前，戊○○執有
陳永連簽發票載發票日自八十五年八月十六日起經提示不獲兌現
之支票面額合計二千二百七十二萬七千六百元，丁○○執有晏昇
公司於八十四年十一月三十日簽發面額三千五百萬元及連日公司
於八十五年一月至三月間簽發面額共八千萬元本票，陳燕筑自承
係於八十四年八月九日起至八十五年二月十五日止將借款共三千
四百六十八萬元匯入晏昇公司及陳永連帳戶，可見甲○○等四人
與晏昇公司、陳永連間之借貸關係均發生在系爭抵押權設定登記
前。而甲○○等四人不能證明借貸時與晏昇公司等四人已有設定
抵押權之約定，則晏昇公司等四人於嗣後設定系爭抵押權與甲○
○等四人，以擔保已存在之債務，應屬無償行為。晏昇公司等四
人於八十五年九月三十日另以渠等分得合作建物中之八一五至八
一七、八五○至八五二號建物及其坐落土地應有部分（下稱八一
五號六建物及其土地）為褚世華、莊秀美、陳國榮（下稱褚世華
等三人）設定一億三千萬元之抵押權（下稱褚世華等三人之抵押
權）。又被上訴人於系爭十七筆土地地主就分得建物辦妥保存登
記及按其使用基地應有部分分別登記後，因無從拍賣晏昇公司以
外其餘地主分得建物及其土地應有部分，乃於八十六年十二月二
十九日受讓褚世華等三人之抵押權，而塗銷其餘地主分得建物使
用土地應有部分之抵押權登記，即變更原抵押權權利內容為晏昇
公司所有三五一至三五五、三五七、三五九、三六五、三六九、
三七五、三七六、三八一地號土地應有部分各二分之一、三五六
地號土地應有部分四分之三、丙○○所有三七八、三七九、三八
二地號土地，晏昇公司、丙○○共有三八○地號土地應有部分十
分之八。再者，債務人之無償行為是否害及債權人之債權，應以
債務人所為無償行為為基準點，惟系爭建物及其基地於八十五年
九月三十日系爭抵押權設定時並無客觀交易價額可資參酌，衡之
被上訴人於八十七年間行使抵押權，聲請第一審法院拍賣上開變
更後抵押土地、八一五號六建物及其土地，與系爭建物，經該法
院民事執行處核定第一次拍賣底價為土地部分一億八千一百六十
五萬四千元、建物部分四億零四百零一萬八千元，於第一次拍賣
，無人應買，乃減價為土地部分一億四千五百三十三萬二千元、
建物部分為三億二千三百十三萬元（八一五號六建物九千二百七
十五萬元、系爭建物二億三千零四十八萬元），於八十八年十一
月十七日第二次拍賣，仍無人應買，再減價進行第三次拍賣，無
法拍定，可推知上開標的物變價所得應不致超過第二次拍賣底價
。系爭抵押權設定時，被上訴人對晏昇公司有三億四千九百八十
二萬三千五百八十四元之債權尚未獲償，依上開第二次拍賣底價
觀之，被上訴人可得優先受償部分為抵押權標的之土地及八一五
號六建物部分之價格共計二億三千八百零八萬二千元，而系爭建
物價格中，甲○○等四人可優先受償二億二千萬元，餘額一千零
四十八萬元縱由被上訴人受償，被上訴人可受償金額亦不超過二
億五千萬元，足見晏昇公司等四人以系爭建物為甲○○四人設定
系爭抵押權，造成被上訴人之債權未能全部獲償，自有害及被上
訴人之債權。從而，被上訴人依民法第二百四十四條第一項規定
請求撤銷晏昇公司等四人與甲○○等四人間就系爭建物所為抵押
之債權及物權行為，暨命甲○○等四人塗銷該抵押權登記，洵屬
正當，應予准許等詞，為其判斷之基礎。
按債務人所為之無償行為，有害及債權者，債權人固得依民法第
二百四十四條第一項規定聲請法院撤銷之，惟是否有害及債權，
應以債務人行為時定之。晏昇公司等四人於設定系爭抵押權時，
其財產狀況如何？除系爭建物及土地外，有無其他財產？原審俱
未調查，即認渠等設定系爭抵押權之行為有害被上訴人之債權，
已嫌速斷。且原審並未說明被上訴人所聲請拍賣晏昇公司等四人
所有之建物及其土地於八十五年九月三十日系爭抵押權設定時之
交易價額，是否有無法調查之事由，亦未審酌該等不動產於八十
五年九月三十日至八十八年十一月十七日第二次拍賣時，是否有
跌價情事，遽謂該等不動產於系爭抵押權設定時並無客觀交易價
額，逕以第二次拍賣底價作為認定晏昇公司等四人設定系爭抵押
權與甲○○等四人之行為有害被上訴人債權之依據，亦有可議。
次查塗銷抵押權登記，僅登記名義人始有權為之。戊○○抗辯其
於被上訴人提起本件訴訟前之八十六年六月十二日業將系爭抵押
權讓與黃喜枝等語，並提出土地登記簿謄本為證（見一審卷(二)第
二五九頁、原審更字卷(二)第二四三、二四四頁），果爾，戊○○
已非系爭建物之抵押權人，乃原審竟命其塗銷系爭抵押權，尤難
謂合。上訴論旨，指摘原判決其敗訴部分為不當，求予廢棄，非
無理由。
據上論結，本件上訴為有理由。依民事訴訟法第四百七十七條第
一項、第四百七十八條第二項，判決如主文。
中    華    民    國  九十四  年    七    月  二十八　日
                      最高法院民事第八庭
                          審判長法官  劉  延  村
                                法官  陳  重  瑜
                                法官  黃  秀  得
                                法官  葉  勝  利
                                法官  劉  福  聲
      本件正本證明與原本無異
                                      書  記  官
中    華    民    國  九十四  年    八    月   十一   日
                                                      Ｋ
